臺灣板橋地方法院刑事判決　　　　　　　 95年度訴字第903號
聲　請　人　臺灣板橋地方法院檢察署檢察官
被　　　告　乙○○
上列被告因偽造文書等案件，經檢察官聲請簡易判決處刑（95年
度偵字第852 號），因認有不得以簡易判決處刑之情形，經合議
定裁定改依通常程序進行，本院判決如下：
    主  文
乙○○無罪。
    理  由
一、公訴意旨略以：被告乙○○經營宜展工商會計事務所（下稱
    宜展事務所），其妻丙○○係宜展公司名義上負責人，均係
    從事代客記帳及相關租稅報繳業務之人員，於民國八十九年
    間，受柏瑜針織有限公司（下稱柏瑜公司）負責人甲○○○
    之委任，為柏瑜公司記帳及代為申報薪資所得扣繳稅，其方
    式係先由柏瑜公司提供稅款予乙○○，乙○○再據以向財政
    部臺灣省北區國稅局申報薪資所得扣繳稅額，並交付繳款收
    據予柏瑜公司以為代繳納之憑證。八十九年間柏瑜公司將應
    繳之八十九年度薪資所得扣繳稅款新臺幣（下同）二十一萬
    八千元（由柏瑜公司先簽發支票支付）交予乙○○收執，以
    為繳納稅款之用，乙○○竟基於意圖為自己不法之所有之犯
    意，實際繳交二萬一千元，將差額予以侵占入己而未代繳稅
    款，並唯恐上情敗漏，竟基於意圖不法利益之犯意及偽造公
    文書、行使偽造公文書之犯意，於八十九年十一月十六日，
    向臺灣中小企業銀行新莊分行繳交二萬一千元後，竟將該薪
    資所得扣繳稅額繳款書（下稱系爭繳款書）第一聯之應扣繳
    稅額欄變造為二十二萬一千元後，並附於柏瑜公司八十九年
    薪資所得扣繳媒體申報書類文件辦理申報，足生損害柏瑜公
    司之權益。嗣經財政部臺灣省北區國稅局臺北縣分局告發而
    循線查悉上情。因認被告涉有刑法第三百三十六條第二項之
    業務侵占、同法第二百十六條、第二百十一條之變造公文書
    、行使變造公文書等罪嫌。
二、按犯罪事實應依證據認定之，無證據不得推定其犯罪事實，
    刑事訴訟法第一百五十四條定有明文；又事實之認定，應憑
    證據，如未能發現相當證據，或證據不足以證明，自不能以
    推測或擬制之方法，為裁判之基礎（最高法院四十年台上字
    第八六號判例意旨參照）；次按認定不利於被告之事實，須
    依積極證據，苟積極證據不足為不利於被告事實之認定時，
    即應為有利於被告之認定，更不必有何有利之證據（最高法
    院三十年上字第八一六號判例參照）；再按刑事訴訟上證明
    之資料，無論其為直接證據或間接證據，均須達於通常一般
    之人均不致於有所懷疑，而得確信其為真實之程度，始得據
    為有罪之認定，若其關於被告是否犯罪之證明未能達此程度
    ，而有合理性懷疑之存在，致使無從形成有罪之確信，根據
    「罪證有疑，利於被告」之證據法則，即不得遽為不利被告
    之認定（最高法院七十六年度台上字第四九八六號判例意旨
    參照）。
三、公訴人認被告涉有業務侵占、變造公文書、行使變造公文書
    等罪嫌，主要係以：（1） 被告於九十四年五月三十一日、
    同年十一月二十五日偵訊筆錄之供述；（2） 證人即柏瑜公
    司負責人甲○○○於九十二年五月五日調詢筆錄之證述；（
    3 ）被告之妻丙○○於九十四年五月三十一日偵訊筆錄之供
    述；（4） 由柏瑜公司所簽發，交予乙○○收執之支票七紙
    ；（5） 公庫報核及變造之財政部臺灣省北區國稅局薪資所
    得扣繳稅額繳款書各一紙等件，為其論據。
四、訊之被告乙○○固坦承收取柏瑜公司簽發之支票七紙，惟堅
    詞否認有何公訴人所指業務侵占、行使變造公文書之犯行。
    辯稱：收取前揭柏瑜公司簽發之支票後即交由其所經營之宜
    展事務所會計小姐處理，系爭繳款書並非其所變造，亦未侵
    占應繳與實繳稅款之差額等語。
五、經查：
（一）柏瑜公司簽發支票七紙（金額共計二十一萬八千元）交予
      被告供該公司八十九年度應繳之薪資所得扣繳稅款一情，
      業據被告於本院準備程序及審理時坦承不諱，核與證人即
      柏瑜公司負責人甲○○○於偵訊時證述情節相符，復有上
      開支票影本七紙在卷足稽（見偵查卷第二十至二十五頁）
      。又柏瑜公司八十九年度應繳之薪資所得扣繳稅款為二十
      一萬八千元，此有財政部臺灣省北區國稅局八十九年度綜
      合所得稅BAN 給付清單在卷可稽（見偵查卷第二十六頁）
      ，另被告於九十年一月三十一日代理柏瑜公司向財政部臺
      灣省北區國稅局新莊稽徵所以媒體申報方式申報該公司八
      十九年度薪資扣繳稅款為二十二萬一千元，並檢附八十九
      年十一月十六日在臺灣企銀新莊分行繳款二十二萬一千元
      之繳款書即系爭繳款書第一聯（收據聯）等情，亦有財政
      部臺灣省北區國稅局政風室九十二年三月十八日（九二）
      北區國稅政第九二○二○九號函及所附系爭繳款書第一聯
      （收據聯；該聯經公庫收款蓋章後，交扣繳義務人收執供
      作納稅憑證）、第二聯（報核聯；該聯經公庫收款蓋章後
      ，連同稅收日報表送稅徵機關以憑辦理劃解與銷號）（均
      影本）一份附卷為佐（見偵查卷第十八、三十、三十一頁
      ）。觀諸卷附系爭繳款書第一聯之「應扣繳稅額欄」及「
      合計欄」均記載為「221, 000」，而「扣繳稅款（大寫）
      欄」亦記載為「零佰貳拾貳萬壹仟元整」，核與系爭繳款
      書第二聯之「應扣繳稅額」及「合計欄」所記載之「21,0
      00」及「扣繳稅款（大寫）欄」所載明「貳萬壹仟元整」
      明顯不符，且上開第一聯之上揭欄位均有於原空白處加記
      阿拉伯數字「2 」及文字「零、貳」之情形，應認系爭繳
      款書第一聯於繳款後確經變造。
（二）惟查：
  １、宜展事務所除被告負責實際經營外，尚有被告之妻丙○○
      負責會計事務，並聘僱二至三人在事務所內幫忙。八十九
      年丙○○因另任社團幹部，無暇管理該事務所會計事務，
      該期間客戶之薪資所得扣繳款係由事務所小姐負責與客戶
      聯絡、確認後，由被告前往收取，再交由小姐至銀行繳納
      ，小姐的流動性很大，因此沒有加入勞健保等情，業據證
      人丙○○於本院審理時具結證述在卷，核與被告於本院準
      備程序所供陳：我收到柏瑜公司給我的二十一萬八千元後
      ，就把錢交給事務所會計處理，現在會計已離職，事隔多
      年，我也不知道是那一位會計小姐處理的等語，大致相符
      ，是被告前開所辯，尚非無稽。
  ２、被告於本院審理時，經本院提示卷附甲○○○提供之收款
      明細表原本五紙（見本院卷證物袋）閱覽後供稱：收款明
      細表之收款日期及經手人簽名是我寫的，其他都不是我寫
      的，應該是事務所請的小姐寫的等語。觀諸上開收款明細
      表中「收款日期欄」及以藍色墨水書寫之阿拉伯數字「2
      」、「3 」、「4 」、「9 」之運筆方式、整體字型，均
      與其他各「金額欄」（係複寫）之字跡迥異，且收款日期
      與經手人欄筆跡均非複寫，應可判斷二者係不同人所填載
      ，由此足見被告前陳事務所作業流程為：會計小姐與客戶
      確認金額後，由被告依會計小姐記載金額向客戶收款，並
      由被告在收款明細表之收款日期及經手人欄簽名各節，應
      堪採信。再觀之系爭繳款書第一聯上載之阿拉伯數字運筆
      方式，與上開收款明細表之「金額欄」複寫部分之字跡相
      似，而與被告所書「收款日期欄」之字跡相異，自不能以
      此推論系爭繳款書第一聯確為被告所變造。又系爭繳款書
      第一聯經變造後，固由被告經營之宜展事務所代理柏瑜公
      司向稅捐機關申報扣繳稅款而行使，惟查上開薪資所得扣
      繳稅額於向金融行庫繳納後，僅繳款書第一聯由繳款人取
      回收執，其餘各聯則留由金融行庫處理，倘系爭繳款書第
      一聯之扣繳稅額係由與被告無犯意聯絡之人虛填少報，並
      於繳款後以相同筆跡增補正確金額其上，被告就上開繳款
      書第一聯遭變造，當無由查知，況依卷內資料復查無其他
      積極事證證明被告與真正變造之人，有何犯意聯絡或行為
      分擔，自無從認定被告有何變造及行使變造系爭繳款書第
      一聯之犯行。
  ３、參以薪資所得扣繳稅額係由納稅義務人自行計算後，填具
      繳款書之應扣繳稅額向代收之金融行庫繳納，以系爭繳款
      書第一聯收據作為納稅憑證，向稅捐機關申報扣繳，如以
      變造之繳款書收據向稅捐機關申報扣繳，必然與代收之金
      融行庫所留存報核之繳款書報核聯所記載之實繳稅額不符
      ，而難逃補稅，被告身為會計記帳人員，應無不知之理，
      被告自八十年起經營會計事務所代理客戶記帳報稅迄今，
      一旦遭稅捐機關通知追繳稅款，被告亦難免責任。又依上
      開被告及證人丙○○所述事務所作業流程，扣繳稅額係由
      會計與客戶聯絡確認後填具收款明細表，被告據此向客戶
      收款後再交由會計填載系爭繳款書並繳款。是客戶於被告
      收款前，業與會計確認稅款金額，被告所收取、交付會計
      之款項金額亦須與會計匯算之金額相符，綜上過程中，得
      以虛填稅額並將應繳與實繳稅款差額予以侵占者，僅填寫
      系爭繳款書並前往繳款之人。系爭繳款書既不能認定係被
      告填載，已如前述，又乏證據證明被告與填載系爭繳款書
      之人有何共犯關係，則上開稅款差額是否為被告侵占，自
      屬有疑。
六、綜上所述，公訴人認被告涉犯刑法第三百三十六條第二項、
    第二百十六條、第二百十一條罪嫌所為舉證尚不足以為不利
    被告之認定，即審酌本案所有之證據，其尚未達於通常一般
    之人均不致於有所懷疑，而得確實證明公訴人所指犯罪事實
    之程度，依嚴格證據之法則，尚不得遽以之即為不利於被告
    之認定；此外，本院復查無其他積極之證據，足認被告確有
    公訴人所指前揭犯行，揆諸首揭說明，既不能證明被告犯罪
    ，自應為無罪判決之諭知，以免冤抑。
據上論斷，應依刑事訴訟法第四百五十二條但書、第三百零一條
第一項，判決如主文。
本案經檢察官沈志成到庭執行職務。
中　　華　　民　　國　　96　　年　　3 　　月　　5 　　日
                刑事第十五庭  審判長法　官  陳鴻清
                                    法  官  朱嘉川
                                    法  官  劉安榕
上列正本證明與原本無異。
如不服本判決，應於判決送達後10日內向本院提出上訴狀（應附
繕本），上訴於臺灣高等法院。
                                    書記官  楊馥如
中　　華　　民　　國　　96　　年　　3 　　月　　5 　　日
